【裁判字號】    85,台上,1606
【裁判日期】    850725
【裁判案由】    返還土地
【裁判全文】
最高法院民事判決                              八十五年度台上字第一六○六號
    上  訴  人  丙 ○ ○
                黃 盛 樞
                乙 ○ ○
    共      同
    訴訟代理人  何啟熏律師
    被 上訴 人  甲○○○
    訴訟代理人  邱六郎律師
右當事人間請求返還土地事件，上訴人對於中華民國八十四年十月十一日台灣高等法
院第二審判決（八十三年度上字第一○八五號），提起上訴，本院判決如左：
    主  文
原判決廢棄，發回台灣高等法院。
    理  由
本件被上訴人主張：伊為如原判決附表所示土地之共有人，應有部分各三分之一，該
土地於民國七十二年九月十三日經公告發布為中壢（龍岡區）都市○○○道路及住宅
用地。八十年四月間，訴外人黃澄清、黃劉禎齡隱瞞系爭土地已變更為建地之事實，
向伊佯稱：系爭土地無種植收益之價值，願以新台幣（下同）五十萬元購買云云，伊
不虞有詐，將當時市價在一千萬元以上之系爭土地，以五十萬元之低價售予黃澄清、
黃劉禎齡，嗣並依彼等二人指示，將系爭土地之應有部分分別移轉登記予上訴人。八
十二年四月間伊獲悉受騙，乃於同年五月間通知黃澄清、黃劉禎齡，撤銷出賣系爭土
地之意思表示。旋黃澄清死亡，伊再於八十三年一月四日通知黃澄清之繼承人為相同
之表示。系爭買賣契約既已撤銷，上訴人自應依不當得利之法則返還系爭土地予伊。
縱認撤銷不生效力，伊亦得依契約第十三條之約定解除系爭契約，上訴人仍有返還系
爭土地予伊之義務等情，求為命上訴人各將如原判決附表所示土地應有部分移轉登記
予伊之判決。
上訴人則以：黃澄清、黃劉禎齡並未詐騙被上訴人。況八十一年二月十一日被上訴人
即已知悉售地詳情，其遲至八十三年一月四日始行使撤銷權，亦已逾一年除斥期間。
又系爭土地已辦畢所有權移轉登記手續，不得再行使契約解除權。再黃澄清業已死亡
，被上訴人未對其全體繼承人為撤銷或解除契約之通知，不生撤銷或解除之效力等語
，資為抗辯。
原審廢棄第一審所為被上訴人敗訴之判決，改判如其聲明，係以：被上訴人就其主張
之事實，業據提出土地登記簿謄本、不動產買賣契約書、桃園縣政府工務局八十一年
三月三日桃縣工都（丁）字第六八四號函、同局八十一年二月二十七日桃縣工都字第
二七四九號簡便行文表為證。上訴人雖以前揭情詞置辯，然查系爭土地之價值在五百
萬元以上，如謂被上訴人自願以五十萬元之低價售予訴外人黃澄清、黃劉禎齡，殊難
令人置信，被上訴人主張黃澄清、黃劉禎齡係利用其不知系爭土地價值，以欺罔手段
，使其陷於錯誤而訂立系爭買賣契約，堪以採信。次查，系爭買賣契約訂立後，被上
訴人已依黃澄清、黃劉禎齡指示，於八十年六月十五日將系爭土地應有部分分別移轉
登記予上訴人，顯見黃澄清生前業將系爭買賣契約之權利義務移轉予上訴人丙○○、
乙○○，黃劉禎齡亦將系爭買賣契約之權利義務移轉予上訴人黃盛樞，則被上訴人撤
銷被詐欺所為之意思表示，自僅對上訴人為之為已足，上訴人抗辯應對黃澄清之全體
繼承人為撤銷之通知，方生效力云云，為無足採。系爭買賣契約既經撤銷而自始無效
，則上訴人就系爭土地所為移轉登記之原因已不存在，自屬無法律上之原因而受利益
致被上訴人受損害，被上訴人本於不當得利之法則，請求上訴人分別將系爭土地應有
部分移轉登記予伊，自屬正當，應予准許等詞，為其判斷之基礎。
查被上訴人於事實審係主張系爭買賣契約存在於伊與訴外人黃澄清、黃劉禎齡間，伊
已即時對黃澄清、黃劉禎齡為撤銷之表示，黃澄清死亡後，伊為慎重起見，復對其全
體繼承人為撤銷之表示云云（見原審卷二八、八七、一三九、一四○、二三五、二三
六頁），並未主張黃澄清、黃劉禎齡已將系爭買賣契約之權利義務移轉予上訴人。原
審竟謂黃澄清、黃劉禎齡業將系爭買賣契約之權利義務移轉予上訴人，進而認被上訴
人撤銷被詐欺而為之意思表示，僅對上訴人為之為已足，爰為上訴人不利之判決，顯
有認作主張事實，就當事人所未聲明之利益歸之於當事人之違法。上訴論旨，指摘原
判決不當，求予廢棄，非無理由。
據上論結，本件上訴為有理由，依民事訴訟法第四百七十七條第一項、第四百七十八
條第一項，判決如主文。
中      華      民      國    八十五    年      七      月    二十五    日
                              最高法院民事第四庭
                                  審判長法官  林  奇  福
                                        法官  許  朝  雄
                                        法官  梁  松  雄
                                        法官  陳  國  禎
                                        法官  劉  延  村
      右正本證明與原本無異
                                              書  記  官
中      華      民      國    八十五    年      八      月      六      日


司法院資訊處製作；財團法人民間司法改革基金會備份。
